【裁判字號】    89,台上,133
【裁判日期】    890114
【裁判案由】    拆屋還地
【裁判全文】
最高法院民事判決                                八十九年度台上字第一三三號
    上  訴  人  台灣省台中農田水利會
    法定代理人  賴平雄
    訴訟代理人  楊盤江律師
    被 上訴 人  甲○○
    訴訟代理人  黃佩韻律師
右當事人間請求拆屋還地事件，上訴人對於中華民國八十八年九月三十日台灣高等法
院台中分院第二審更審判決（八十六年度上更(一)字第九十號），提起上訴，本院判決
如左：
    主  文
上訴駁回。
第三審訴訟費用由上訴人負擔。
    理  由
本件上訴人主張：坐落台中縣大甲鎮○○段第一七地號土地為伊所有，被上訴人無正
當權源，竟占有其中如原判決附圖所示Ａ、Ｂ、Ｃ、Ｄ部分，在其上建屋使用等情，
依民法第七百六十七條之規定，求為命被上訴人拆除地上物交還土地之判決。
被上訴人則以：系爭房屋乃訴外人林健三向上訴人租用基地後所建，林健三於民國七
十六年間將房屋出售與伊媳婦潘海濤，嗣後潘海濤將房屋納稅義務人名義變更為伊，
伊繼受前手之租賃契約權利，使用系爭土地非無正當權源等語資為抗辯。
原審斟酌全辯論意旨及調查證據之結果，以：查坐落台中縣大甲鎮○○段第一七號土
地為上訴人所有，有其提出土地登記簿謄本一份為證；其中如原判決附圖所示Ａ、Ｂ
、Ｃ、Ｄ部分為被上訴人甲○○占有，其上建有房屋或倉庫等情，為被上訴人所不爭
執，並經第一審法院囑託台中縣大甲地政事務所人員現場鑑測，繪有複丈成果圖在卷
可稽，堪信為真實。上訴人主張被上訴人所占用上開土地，係上訴人出租給訴外人林
健三建屋之用，林健三所建房屋即台中縣大甲鎮○○里○○路三巷一號賣給訴外人潘
海濤，嗣房屋納稅義務人變更為甲○○，並由甲○○使用等情，為被上訴人甲○○所
是認，固堪信為真實。惟按租地建築房屋除當事人間有禁止轉讓房屋之特約外，應推
定出租人於立約時，即已同意租賃權得隨建築物而移轉於他人，而房屋所有人將其房
屋一部分供與他人使用，係所有人對於地上房屋使用收益權之行使，無論該他人為其
親屬或向其租借之人，均與單純之基地轉租有別，尚難構成終止基地租約之原因（最
高法院四十三年度台上第四七九號及七十九年度台上字第二六七八號判例參照）。本
件上訴人並未主張及舉證證明伊與訴外人林健三間有禁止轉讓房屋之特約存在，依前
開說明，即應認上訴人已同意租賃權隨建築物移轉於他人。是林健三租地建屋後，將
所建房屋出售與潘海濤，其租賃權即已隨房屋而移轉於潘海濤，雖潘海濤將房屋交由
其公公即被上訴人甲○○使用，並將房屋納稅義務人變更為甲○○名義，但此與將基
地轉租於他人之情形有別，尚難構成終止基地租約之原因。上訴人主張上述情形與轉
租無異，伊得依土地法第一百零三條第三款規定終止租約，收回基地，顯有未合。訴
外人潘海濤對於系爭土地如原判決附圖所示Ａ、Ｂ、Ｃ、Ｄ部分既有租地建屋之租賃
權，被上訴人復經其同意而使用該土地之系爭房屋，則被上訴人因使用系爭房屋而占
用該土地即非無正當權源。上訴人請求被上訴人拆屋還地，即有未合。況上訴人自承
被上訴人甲○○對於前述房屋無事實上之處分權（本院卷第五五頁背面），則其請求
甲○○拆除房屋，尤屬無據。為其心證之所由得，因將第一審此部分所為上訴人敗訴
之判決，判予維持，經核於法洵無違誤。上訴論旨，復就原審取捨證據、認定事實之
職權行使，指摘其為不當，或就原審已論斷，指為未說明，聲明廢棄原判決，不能認
有理由。
據上論結，本件上訴為無理由，依民事訴訟法第四百八十一條、第四百四十九條第一
項、第七十八條，判決如主文。
中      華      民      國    八十九    年      一      月     十四     日
                              最高法院民事第一庭
                                  審判長法官  李  錦  豐
                                        法官  楊  鼎  章
                                        法官  李  慧  兒
                                        法官  王  茂  修
                                        法官  蘇  茂  秋
      右正本證明與原本無異
                                              書  記  官
中      華      民      國    八十九    年      二      月      二      日


司法院資訊處製作；財團法人民間司法改革基金會備份。
